臺灣高等法院民事判決　　　　　　　　 96年度家上字第191號
上　訴　人　丙○○
訴訟代理人　丁○○
　　　　　　乙○○
　　　　　　林禮模律師
被　上訴人　甲○○
訴訟代理人　林志宏律師
複 代 理人　王敬堯律師
上列當事人間請求確認親子關係不存在事件，上訴人對於中華民
國96年4月18日臺灣臺北地方法院95年度親字第51號第一審判決
提起上訴，經本院於96年10月24日言詞辯論終結，判決如下：
    主  文
原判決廢棄。
被上訴人在第一審之訴駁回。
第一、二審訴訟費用由被上訴人負擔。
    事實及理由
一、被上訴人起訴主張：
（一）伊為被繼承人陳湄泉（下稱陳湄泉）所立遺囑之遺囑執行
      人，依遺產及贈與稅法第6條第1項規定，遺產稅之納稅義
      務人如下：一、有遺囑執行人者，為遺囑執行人。二、無
      遺囑執行人者，為繼承人及受遺贈人。三、無遺囑執行人
      及繼承人者，為依法選定之遺產管理人。故依該法規定，
      伊依法有為陳湄泉申報繳納遺產稅之義務。而上訴人與陳
      湄泉間有無直系血親卑親屬之親子關係，牽涉陳湄泉之遺
      產總額可否依遺產及贈與稅法第17條第1項第2款規定，有
      新臺幣（下同）40萬元之扣除額；亦涉及其是否為陳湄泉
      之繼承人，而得對於陳湄泉所立遺囑主張繼承人之特留份
      扣減權。
（二）上訴人為其父趙炳坤與訴外人高樹清之婚生子，並非陳湄
      泉與趙炳坤之婚生子。陳湄泉與趙炳坤結婚時為民國（下
      同）25年5月27日，當時上訴人已有10歲，故上訴人戶籍
      謄本上母親欄之記載顯屬誤載。
（三）然上訴人以戶籍謄本上記載陳湄泉為其母親而主張為陳湄
      泉之子，並向財政部台灣省北區國稅局新店稽徵所對於伊
      申報陳湄泉遺產稅聲明異議，及對原法院提起聲請指定遺
      囑執行人及聲請指定親屬會議會員等事件，均使伊有提起
      本件確認訴訟之必要及法律上之利益。
（四）上訴人曾於另案對伊主張侵害繼承權之侵權行為損害賠償
      事件中，不爭執其非陳湄泉之婚生子，且臺灣士林地方法
      院93年度重訴字第243號、本院94年度重上字第398號、最
      高法院95年度台上字第795號等民事判決及裁定，亦均認
      定上訴人與陳湄泉間僅有直系姻親之關係存在，是上訴人
      與陳湄泉間無任何親子關係存在。
（五）聲明：確認丙○○與陳湄泉間親子關係不存在。
二、上訴人則以：
（一）被上訴人並非陳湄泉之繼承人，亦非就陳湄泉之遺產負有
      權利或義務之利害關係人，其僅為遺產中不動產部分執行
      變賣、分配餘款及執行設立基金等事宜之遺囑執行人，被
      上訴人以利害關係人之身分提起本件訴訟，顯屬當事人不
      適格。
（二）陳湄泉之遺囑內容僅載明就不動產部分，委託被上訴人負
      責執行房屋及基地之處分及變賣後餘款分配、設立基金等
      事宜，並不包括不動產以外之遺產，故被上訴人僅為該不
      動產部分之遺囑執行人，其對於陳湄泉其他遺產，並無任
      何遺囑執行或管理之職權。
（三）縱令伊非陳湄泉之婚生子女，然陳湄泉之遺產除不動產外
      ，尚有現金、外幣、保管箱內物品等動產，因無繼承人，
      依民法第1185條之規定其遺產應歸屬國庫，自應依民法繼
      承編之規定選任遺產管理人，執行清理及管理遺產、搜索
      繼承人、催告債權及交付遺贈物等事項，始屬適法。被上
      訴人稱其有為被繼承人陳湄泉申報繳納遺產稅之義務，而
      有提起本件確認訴訟之必要及法律上利益云云，顯非適法
      等語，資為抗辯。
三、本件原審判決確認上訴人與陳湄泉間親子關係不存在，上訴
    人不服提起上訴，求為判決：（一）原判決廢棄。（二）被
    上訴人在第一審之訴駁回。被上訴人答辯聲明，駁回上訴。
四、上訴人除引用原審所為陳述外，另補陳略以：
（一）伊不爭執與陳湄泉間無自然血親關係，但伊是陳湄泉之養
      子。
（二）被上訴人主張其請求確認伊與陳湄泉間之親子關係不存在
      ，係以陳湄泉非伊之生母，不包括收養關係，則被上訴人
      所請求者究係親子關係不存在? 或自然血親之親子關係不
      存在? 原審遽以認定伊與陳湄泉間之自然血親及擬制血親
      之親子關係均不存在，顯有違誤。
（三）如被上訴人亦否認伊與陳湄泉之收養關係即擬制血親關係
      ，依民事訴訟法第585條準用569條第2項規定及最高法院
      50年台上字第1341號判例意旨、96年1月6日最高法院第1
      次民事庭會議決議，因養母已死亡，即不得再由第三人提
      起訴訟。
（四）被上訴人早已完成陳湄泉遺產稅及贈與稅之申報及繳納，
      並經其於繳款書簽名確認無誤，足見被上訴人於向國稅局
      申報遺產稅並無困難。嗣因國稅局查核時發現陳湄泉當年
      利息所得與遺產稅所報存款顯不相當，疑有短報遺產稅情
      事，且因被上訴人涉有盜領陳湄泉銀行存款等不法情事，
      經台北地方法院檢察署檢察官提起公訴，國稅局始發函向
      被上訴人追回贈與稅與遺產稅繳款書暫行送回待辦。是上
      開情事與伊及陳湄泉間之親子關係是否存在無關，被上訴
      人主張伊戶籍資料記載母親為陳湄泉，使其於申報遺產稅
      執行遺囑執行人任務時受有妨害及影響正確性，而有提起
      本件確認之訴之利益云云，並非事實。
四、被上訴人除引用原審所為陳述外，另補陳略以：
（一）本件乃一般確認之訴，與收養關係無涉，伊並未請求確認
      收養關係不存在。
（二）戶籍謄本上之誤載，致親子關係是否存在，對第三人權利
      義務有影響時，第三人即得提起確認親子關係是否存在之
      訴，以除去私法地位上之不安定，不因該子女戶籍謄本上
      所載之父母是否死亡而受影響，亦不能以此認為當事人適
      格有欠缺，最高法院86年度台上字第2236號民事判決意旨
      參照。上訴人戶籍謄本上所載母親陳湄泉業已死亡，伊顯
      無法併同以陳湄泉為共同被告，僅以尚生存之上訴人為被
      告提起本件確認之訴，自無當事人不適格。
（三）上訴人利用誤載之戶籍謄本以陳湄泉繼承人身分，對伊向
      新店稽徵所申報陳湄泉遺產稅及贈與稅繳清證明書事宜聲
      明異議，自屬妨害伊執行遺囑執行人任務行為。倘伊不提
      起本件確認之訴，無法更正戶政機關對於上訴人母親之錯
      誤戶籍記載，自應認有確認利益。
（四）本件確認親子關係不存在訴訟，係因上訴人戶籍謄本誤載
      母親為陳湄泉，上訴人與陳湄泉有無收養關係，並不在本
      件訴訟範圍。
五、兩造不爭之事實：
（一）陳湄泉於93年1月6日去世。
（二）陳湄泉生前於85年1月24日曾有預立遺囑，並經本院公證
      處認證。
（三）上訴人之親生父親趙炳坤與陳湄泉於25年5月27日結婚，
      上訴人之戶籍謄本記載上訴人母親為陳湄泉。
（四）上訴人並非陳湄泉之親生子女。
（五）以上事實，有陳湄泉預立遺囑暨台灣台北地方法院公證處
      認證書、陳湄泉與趙炳坤結婚證書、上訴人戶籍謄本可稽
      （見原審卷第8-11、26、12頁）。
六、兩造爭執事項：被上訴人提起本件確認之訴是否有受確認判
    決之利益？
七、法院之判斷：
（一）按確認之訴非原告有即受確認判決之法律上利益者，不得
      提起。所謂即受確認判決之法律上利益，係指法律關係之
      存否不明確，原告主觀上認其在法律上之地位有不安之狀
      態存在，且此種不安之狀態，能以確認判決將之除去者而
      言，若縱經法院判決確認，亦不能除去其不安之狀態者，
      即難認有受確認判決之法律上利益（參見最高法院52年台
      上字第1240號判例要旨）。次按遺囑執行人有管理遺產並
      為執行上必要行為之職務，遺囑執行人因前項職務所為之
      行為，視為繼承人之代理，繼承人於遺囑執行人執行職務
      中，不得處分與遺囑有關之遺產，並不得妨礙其職務之執
      行，民法第1125、1126條定有明文，故遺囑執行人僅得管
      理與遺囑有關之財產，並為執行上必要之行為。
（二）經查，陳湄泉於93年1月6日死亡，生前於85年1月24日預
      立遺囑，經原審公證處予以認證，系爭遺囑僅以門牌編號
      臺北縣新店市○○○村○○街93號房屋及坐落基地（下稱
      系爭房地）為遺贈範圍，並指定由被上訴人代為處理，將
      其變賣所得款項分為四份，其中一份分配予上訴人、上訴
      人之子丁○○、趙乾清，另二份則作為陳氏基金，剩下一
      份則分贈予姪兒女、外甥、義子，此有遺囑認證書及陳湄
      泉預立遺囑影本在卷可按，且為兩造所不爭執。是依前開
      遺囑，被上訴人僅就系爭房地擔任陳湄泉之遺囑執行人，
      負責變賣及將所得價金依陳湄泉遺囑指定方式予以分配，
      至於陳湄泉其餘遺產既非屬系爭遺囑範圍，自非被上訴人
      所得管理、執行遺囑職務之範疇。至於遺產及贈與稅法第
      6條第1項第1款雖規定遺囑執行人為遺產稅之納稅義務人
      ，但此僅係遺囑執行人有依法申報繳納遺產稅之義務，並
      非因此項規定而使被上訴人取得審查陳湄泉之繼承人、以
      及就其全部遺產有清算、申報之權利。
（三）查陳湄泉與上訴人之生父趙炳坤係於25年5月27日結婚，
      有上訴人不爭執之結婚証書影本一紙在卷可按，而上訴人
      係15年8月22日出生，有戶籍謄本影本可憑，故陳湄泉與
      上訴人之生父趙炳坤結婚時，上訴人已年滿9歲，上訴人
      非陳湄泉與趙炳坤之婚生子女，應屬事實，此為上訴人所
      不否認，故被上訴人主張上訴人非陳湄泉之婚生子，堪認
      係屬事實。然縱令上訴人非陳湄泉之繼承人，而結果發生
      陳湄泉之繼承人有無不明，因陳湄泉之遺產是否僅為系爭
      房地，兩造尚有爭執，被上訴人既無權處理陳湄泉之全部
      遺產，自應依民法第1177條之規定申請選任遺產管理人，
      依同法第1179條之規定由遺產管理人負責編製遺產清冊、
      為保存遺產必要之處置、對繼承債權人及受遺贈人公告之
      聲請及通知、清償債權及交付遺贈物、遺產之移交、遺產
      之報告及說明等職務，且依遺產及贈與稅法之規定，遺產
      管理人亦為納稅義務人，故在繼承人不明之情形下，於繼
      承人未經搜索程序確定及遺產未經清算程序確定其內容之
      前，遺囑執行人尚無法具體實現分配遺產與繼承人或受遺
      贈人之任務，蓋依民法第1215條之規定，遺囑執行人管理
      遺產之權限，應限於與遺囑有關之遺產為限，二者迥然有
      別。
（四）被上訴人既僅能處理系爭房地，而無權對陳湄泉其餘之遺
      產為管理及必要之執行行為，則有關陳湄泉全部遺產清冊
      、保存遺產之處置、及對於繼承人之搜索程序等，自應選
      任遺產管理人執行，而非得由被上訴人為之，如上訴人與
      陳湄泉仍維持親子關係，依上所述，仍需將陳湄泉之全部
      遺產加以清理後，由被上訴人處理系爭房地，再依遺囑分
      配給陳湄泉所指定之人，依民法第1126條規定，上訴人不
      得加以防礙，如上訴人與陳湄泉無親子關係，則在有無繼
      承人不明之情形下，應聲請選任遺產管理人，經由遺產管
      理人將系爭房地交被上訴人執行遺囑，亦無礙被上訴人之
      執務執行。是被上訴人本於遺囑執行人之地位提起本件確
      認之訴，主張有關陳湄泉之遺產總額可否依遺產及贈與稅
      法第17條第1項第2款規定，有40萬元之扣除額、上訴人是
      否為陳湄泉之繼承人，得否對陳湄泉所立遺囑主張繼承人
      之特留份扣減權等等，均無法因本件確認判決而可除去，
      自難認其遺囑執行人之地位將因法院之判決而受有侵害，
      自非有受確認判決之法律上利益可言。
八、綜上所述，應認被上訴人提起本件訴訟並無即受確認判決之
    法律上利益，上訴人之辯解應屬可採。是被上訴人依民事訴
    訟法第247條第1項規定，請求確認上訴人丙○○與陳湄泉間
    之親子關係不存在，顯無理由，應予駁回，原審所為上訴人
    敗訴之判決，尚有未洽，上訴意旨指摘原判決不當，求予廢
    棄改判，為有理由。
九、本件事証已臻明確，兩造其餘攻擊防禦方法及未經援用之舉
    証，經本院詳加審酌後認與判決結果不生影響，爰不一一論
    述，附此敘明。
據上論結，本件上訴為有理由，依民事訴訟法第450條、第78條
，判決如主文。
中　　華　　民　　國　　96　　年　　11　　月　　7 　　日
　　　　　　　　　民事第十四庭
                        審判長法　官  張  蘭
　  　　　　　　　　　　      法　官  袁靜文
　　  　　　　　　　　　      法　官  黃麟倫
正本係照原本作成。
如不服本判決，應於收受送達後20日內向本院提出上訴書狀，其
未表明上訴理由者，應於提出上訴後20日內向本院補提理由書狀
（均須按他造當事人之人數附繕本）上訴時應提出委任律師或具
有律師資格之人之委任狀；委任有律師資格者，另應附具律師資
格證書及釋明委任人與受任人有民事訴訟法第466條之1第1項但
書或第2項（詳附註）所定關係之釋明文書影本。
中　　華　　民　　國　　96　　年　　11　　月　　7 　　日
　　　　　　　　　　　　　　　書記官  應瑞霞
附註：
民事訴訟法第466條之1（第1項、第2項）：
對於第二審判決上訴，上訴人應委任律師為訴訟代理人。但上訴
人或其他法定代理人具有律師資格者，不在此限。
上訴人之配偶、三親等內之血親、二親等內之姻親，或上訴人為
法人、中央或地方機關時，其所屬專任人員具有律師資格並經法
院認為適當者，亦得為第三審訴訟代理人。
